【裁判字號】    97,台上,4157
【裁判日期】    970828
【裁判案由】    強盜等罪
【裁判全文】
最高法院刑事判決            九十七年度台上字第四一五七號
上  訴  人  甲○○
            乙○○
共      同
選任辯護人  李嘉典律師
            陳鴻興律師
上  訴  人  丙○○
選任辯護人  謝清福律師
上列上訴人等因強盜等罪案件，不服台灣高等法院中華民國九十
七年四月十六日第二審更審判決（九十六年度重上更(四)字第二三
五號，起訴案號：台灣新竹地方法院檢察署八十六年度偵字第一
０一五０、一０一七０、一０三０三號），提起上訴，本院判決
如下：
    主  文
原判決關於甲○○、乙○○、丙○○強盜部分撤銷，發回台灣高
等法院。
其他上訴駁回。
    理  由
一、發回（即甲○○、乙○○、丙○○強盜）部分：
本件原判決認定上訴人甲○○、乙○○、丙○○有其事實欄所載
加重強盜犯行，因而撤銷第一審關於其三人強盜部分之科刑判決
，改判論處其三人共同意圖為自己不法之所有，攜帶兇器，結夥
三人以上，以強暴致使不能抗拒而取他人之物罪刑；固非無見。
惟查：(一)、有罪判決書所記載之犯罪事實，為論罪科刑適用法律
之基礎，故凡與適用法令有關之重要事項，必須詳加認定，明確
記載，然後敘明憑以認定之證據及理由，始足為適用法令之依據
。如僅記載犯罪事實，而未說明憑以認定之依據，則為理由不備
，按諸刑事訴訟法第三百七十九條第十四款規定，其判決當然為
違背法令。原判決既敘明柯杏林、謝美素之警詢筆錄無證據能力
，不得作為證據；上訴人等三人於警詢中之自白，非出於任意性
所為，不得採為證據。然上訴人等三人於檢察官偵訊時之自白（
見偵字第一０一五０號卷第十八、十九頁、偵字第一０一七０號
卷第二六至二八頁、偵字第一０三０三號卷第五０、五一頁，原
審法院更(三)審卷(一)第一八九至一九五頁勘驗筆錄）；證人即被害
人謝美素、柯杏林於原審法院歷次之證述（見原審法院上訴卷(一)
第一四０、一四一頁、更(一)審卷第一００至一０三、一二三至一
二五頁、更(二)審卷第一四六至一五０頁、更(三)審卷(一)第五三至五
五頁）；均未提及上訴人等強盜紅村坊服飾店，強取謝美素置於
抽屜之皮包一個，內有現金約新台幣五萬元、戒指一個及國民身
分證、健保卡、門禁磁卡各一張等情。原判決理由貳第一段(二)之
1.卻說明採上訴人等三人於檢察官偵訊時之前開自白及謝美素、
柯杏林於原審法院歷次證詞，為認定上訴人等強盜謝美素置於抽
屜之皮包一個，內有上述現金及物品之證據，不僅該項認定與卷
內前開筆錄有不相符合之矛盾，並有理由欠備之違誤。(二)、扣案
之西瓜刀一把，係於乙○○、丙○○搶奪高麗雲之現場所查獲，
甲○○堅決否認該刀係其所有供強盜紅村坊服飾店所用之刀械，
原審未向證人柯杏林提示給予辨識究竟與上訴人等強盜紅村坊服
飾店時架在其脖子上之刀械是否相同，遽認該西瓜亦為強盜紅村
坊服飾店所用之刀械，且係甲○○所有，而附隨於上訴人等強盜
罪主刑之後諭知沒收，亦嫌速斷，其調查職責猶有未盡。(三)、原
判決事實欄並未認定扣案西瓜刀一把，係甲○○所有，理由貳第
八段卻說明扣案西瓜刀屬甲○○所有，供上訴人等共犯加重強盜
罪所用之物，而予以宣告沒收（見原判決第二十二頁第四至九行
），亦有理由論述失其事實依據之違誤。上訴人等上訴意旨分別
指摘原判決關於其等被訴強盜部分不當，尚非全無理由，應認仍
有撤銷原審關於該部分之判決發回更審之原因。
二、駁回（即乙○○準強盜及丙○○搶奪）部分：
按刑事訴訟法第三百七十七條規定：上訴於第三審法院，非以判
決違背法令為理由，不得為之；是提起第三審上訴，應以原判決
違背法令為理由，係屬法定要件。如果上訴理由書狀並未依據卷
內訴訟資料具體指摘原判決不適用何種法則或如何適用不當，或
所指摘原判決違法情事，顯與法律規定得為第三審上訴理由之違
法情形不相適合時，均應認其上訴為違背法律上之程式，予以駁
回。乙○○上訴意旨略稱：(一)、原審僅勘驗檢察官初次偵訊之錄
音帶，遽認甲○○、乙○○之供述係出於自由意志，未受警員先
前以不正方法取供影響，有不適用法則或適用不當、不備理由及
應於審判期日調查之證據而未予調查之違法。(二)、證人即被害人
高麗雲之證詞前後矛盾，應以其最早之證詞，即未曾看清騎機車
逃逸搶嫌之面孔較為可信，從而其於歷次審判程序所為之指認，
概屬無稽。證人周燕齡為高麗雲之女，其證詞明顯悖於常理，與
吾人之經驗法則大相扞格，不足採信。根據相關事證，有充分理
由相信高麗雲與周燕齡對乙○○有先入為主之偏見，其等證詞可
信度頗值懷疑。經比對乙○○遭警方拘提到案及高麗雲在警局當
面指認乙○○之時間後，可發現乙○○明顯遭人蓄意攀誣。乙○
○尚未到案，高麗雲竟已在警方當面指認乙○○，顯見係與警方
事先套招，又為避免事跡敗露，索性將錯就錯，一口咬定係乙○
○所為，原審未察遽予採信，認事用法自有違誤。(三)、丙○○於
檢察官偵訊時與乙○○當面對質稱：其當時係載喝酒認識之「小
蔡」行搶，是「小蔡」提議行搶，不知「小蔡」之姓名、住址，
「小蔡」不是乙○○等語。其首度面對乙○○不得不說實話，可
信度極高。丙○○之供述前後反覆，更與事實不符，原判決僅憑
其具結後堅稱係載乙○○行搶不移，遽謂無指證不實，而採為乙
○○參與搶奪之論據，其認事用法非無違誤。(四)、證人朱孝毅之
證詞反覆，所稱「雖未看清歹徒之面孔，但認得其體型、眼神與
聲音」、「年約三十歲，身高一七五的歹徒」等情與乙○○體型
特徵完全不符，其第一次陳述並未提及歹徒開口說話，嗣後卻稱
該搶嫌曾開口罵三字經，證詞矛盾。扣案西瓜刀係以刀套及刀鞘
加以包裝，刀套為絨布材質，無危險性，原審竟採信朱孝毅之證
詞，認定其曾遭扣案西瓜刀揮擊造成手掌裂傷流血一節，顯與經
驗法則有違。(五)、民國八十六年十二月九日晚上本件搶案發生時
，乙○○正在新竹市○○路及中山路口「123 木頭人酒吧」，與
陳志成等友人喝酒，不在搶案現場，已據證人陳志成證稱八十六
年十二月九日乙○○有去（酒吧），因為其在十二月十日遭小偷
，伊有去竹北派出所報案，所以記得。證人李孟彊亦明確指出，
十二月九日乙○○有到PUB 喝酒，根本不可能分身搶奪高麗雲之
皮包。按陳志成親身被竊，對於遭竊之日期記憶深刻，於初次偵
訊時經隔離訊問，所述之諸多細節與乙○○說詞一致，其證詞之
真實性無疑，原判決僅以查無陳志成所稱失竊報案紀錄，即推翻
陳志成、李孟彊所為有利於乙○○之證詞，其採證難謂適法。(六)
、依卷證資料顯示，本件搶嫌並非為搶奪之目的而攜帶西瓜刀，
且作案過程亦未曾使用或展示該西瓜刀，應認只是偶然、恰巧帶
有西瓜刀，與搶奪之行為無關，無加重搶奪事由，不能論以加重
準強盜罪等語。丙○○上訴意旨略稱：(一)、丙○○年輕識淺與乙
○○認識不久，僅受其利用，不知要搶奪他人財物，無與乙○○
共謀搶奪之情事，否則何以案發後未一同逃匿，反被乙○○推下
機車遭逮捕。丙○○自幼即在發生搶案之巷道內牙醫診所就醫，
熟悉附近地形，該處為死巷，如果參與搶奪，豈有往死巷逃逸，
自投羅網之理。(二)、案發當日天氣寒冷，乙○○身穿大衣，衣內
暗藏刀械，丙○○無法發覺；朱孝毅亦證稱：乙○○駕車逃逸之
際，拿出預藏之刀械揮舞，以為兔脫，可見係乙○○個人之行為
，丙○○如事先有犯意聯絡，豈有不攜刀械行搶之理。況乙○○
為自己逃脫而將上訴人推下車並搶用丙○○之機車自行逃逸，若
係共犯，丙○○被捕，乙○○何以能倖免？因此益徵丙○○與乙
○○無犯意聯絡，非加重搶奪之共同正犯。(三)、原判決既認定乙
○○未將西瓜刀自刀套及刀鞘抽出，而以刀套及刀鞘包住之西瓜
刀揮擊朱孝毅，致其手掌裂傷流血，可見乙○○未拿出西瓜刀，
丙○○如何知道有西瓜刀之存在，而與乙○○有犯意聯絡及行為
分擔？可見原判決之事實認定與理由說明相矛盾等語。
惟查：證據之取捨與證據之證明力如何，均屬事實審法院得自由
裁量、判斷之職權；茍其此項裁量、判斷，並不悖乎通常一般人
日常生活之經驗法則或論理法則，又於判決內論敘其何以作此判
斷之心證理由者，即不得任意指摘其為違背法令，而據為提起第
三審上訴之合法理由。原判決綜合全案卷證資料，本於事實審法
院之推理作用，認定上訴人乙○○、丙○○有其事實欄所載加重
準強盜、加重搶奪之犯行，因而撤銷第一審關於此部分之判決，
改判仍論乙○○以意圖為自己不法之所有，攜帶兇器而搶奪他人
之動產，因脫免逮捕，而當場施以強暴罪，量處有期徒刑伍年貳
月，扣案之全罩式安全帽壹頂沒收；論丙○○以共同意圖為自己
不法之所有，攜帶兇器而搶奪他人之動產罪，量處有期徒刑壹年
貳月，減為有期徒刑柒月，扣案全罩式安全帽壹頂沒收。已分別
詳細說明其所憑之證據及認定之理由，並於理由壹第五段敘明認
丙○○、乙○○於檢察官訊問時之自白係出於任意性所為，得採
為證據之依據及心證理由；於理由貳第二段(二)之1.至5.對於高麗
雲、朱孝毅、周燕齡所為之證言及丙○○前後不盡一致之陳述，
詳為取捨之論述說明。復敘明乙○○及陳志成、李孟彊所為搶案
發生時乙○○在「123 木頭人酒吧」喝酒，不在搶案現場之辯解
、證述，及上訴人等嗣後否認此部分犯行所辯各節，如何均不足
採，詳加說明指駁。所為之論斷，俱有卷存證據資料可資覆按，
從形式上觀察，並無違背法令情形。乙○○、丙○○上訴意旨仍
執前詞，對原審採證認事職權之適法行使，及原判決已論述明白
之事項，任意指摘原判決有調查未盡、採證違法、理由矛盾、理
由欠備之違法，乙○○並就其與丙○○有無搶奪之犯意聯絡及是
否在場參與搶奪，重複為單純事實之爭辯，均與法律規定得為第
三審上訴理由之違法情形不相適合，應認乙○○、丙○○關於此
部分之上訴均違背法律上之程式，併予駁回。
據上論結，應依刑事訴訟法第三百九十七條、第四百零一條、第
三百九十五條前段，判決如主文。
中    華    民    國  九十七  年    八    月  二十八  日
                      最高法院刑事第九庭
                          審判長法官  洪  文  章
                                法官  王  居  財
                                法官  郭  毓  洲
                                法官  黃  梅  月
                                法官  邱  同  印
      本件正本證明與原本無異
                                      書  記  官
中    華    民    國  九十七  年    九    月    二    日
                                                      Ｑ


司法院資訊處製作；財團法人民間司法改革基金會備份。
